【裁判字號】    97,上訴,269
【裁判日期】    970430
【裁判案由】    偽造文書等
【裁判全文】
臺灣高等法院臺南分院刑事判決         97年度上訴字第269號
上  訴  人
即  被  告  戊○○
選任辯護人  江信賢律師
            蔡麗珠律師
            熊家興律師
上列上訴人因偽造文書等案件，不服臺灣台南地方法院九十六年
度訴字第二七八號中華民國九十七年一月十四日第一審判決（起
訴案號：臺灣台南地方法院檢察署九十五年度偵字第二一六三號
、第一一五六二號），提起上訴，本院判決如下：
    主  文
原判決關於被告戊○○業務侵占部分及定應執行刑部分均撤銷。
戊○○連續意圖為自己不法之所有，而侵占自己持有他人之物，
處有期徒刑壹年，減為有期徒刑陸月。
其他上訴駁回（事實五至八部分）。
前項上訴駁回所處有期徒刑柒月，與第二項所處有期徒刑陸月，
應執行有期徒刑壹年；附表一所示文書上偽造「甲○○」簽名壹
枚均沒收之。
    事  實
壹、緣戊○○係址設臺南縣麻豆鎮○○路三六號四樓華南永昌綜
    合證券股份有限公司（下稱華南永昌證券公司）業務部經理
    ，負責處理該公司客戶證券買賣等投資事宜。嗣於民國（下
    同）九十年至九十二年間止，戊○○因投資股票融資融券買
    賣失利，亟需大筆金錢，為防止違約交割斷頭，竟意圖為自
    己不法所有，分別基於侵占、詐欺取財及偽造私文書之概括
    犯意，自九十二年三月廿日至九十五年一月六日止，利用經
    手客戶「丁○○、己○○（乙○○丈夫）」委託股票買賣或
    股票帳戶開立等機會，連續以下列手法，侵占或詐欺取得客
    戶款項，供己從事炒作股票買賣使用或挪為他用。茲臚列其
    犯罪手法如下：
一、侵占「丁○○」匯款六九一萬七千八百五十二元部分：
    戊○○先向不知情「陳麗秀」商借其華南商業銀行麻豆分行
    （下稱華南銀行麻豆分行）帳號000-00-0000000號活期存款
    帳戶及華南永昌證券公司證券集保帳戶，又向不知情陳麗秀
    配偶「陳瑞連」商借華南銀行麻豆分行帳號000-00-0000000
    號活期存款帳戶使用，復向不知情陳麗秀姊夫「陳亮嘉」商
    借華南銀行麻豆分行第000-00-0000000號活期存款帳戶使用
    。戊○○再於九十二年三月間，說服長期合作客戶「丁○○
    」從事收購零股投資。嗣於九十二年三月廿日，丁○○依戊○○指示，匯款新台幣（下同）一千萬元至「陳麗秀」上開
    活期存款帳戶，供戊○○為其操作收購零股投資使用。詎戊○○僅於九十二年三月廿日，以「陳麗秀」所開立華南永昌
    證券公司集保帳戶名義，為丁○○買入「臺泥、遠紡、新紡
    、聲寶、燁輝、聯電、臺積電、友訊、碧悠、亞旭、勝華、
    云辰電、億光、浩鑫、友達、飛瑞、飛宏、一詮、華新科、
    竹企、遠東銀」等公司股票零股，共計三零八萬二千一百四
    十八元，剩餘六九一萬七千八百五十二元，為戊○○其所持
    有款項，竟基於為自己不法所有意圖，則由其自身或由顏春
    美囑咐不知情「陳麗秀」於九十二年三月廿一日提領後，再
    分別轉帳五七二萬六千四百零七元至「陳瑞連」上開「華南
    銀行麻豆分行」帳戶及轉帳一一九萬一千四百四十五元至「
    陳亮嘉」上開華南銀行麻豆分行帳戶，而為戊○○侵占入己
    後挪用。嗣於九十五年一月十一日，戊○○亦僅將以「陳麗
    秀」名義購買零股，出售後得款二五二萬八千一百六十八元
    匯款至「陳麗秀」上開華南銀行麻豆分行帳戶，再於同日提
    領「陳麗秀」上開帳戶現金二五二萬八千四百元，同時辦理
    轉帳，共計三零五萬三千四百元存入丁○○配偶「刁高宗」
    所營高上企業股份有限公司（下稱高上公司）所開立華南銀
    行新營分行帳號000-00-0000000號帳戶，共計侵占丁○○六
    九一萬七千八百五十二元。
二、侵占「丁○○」八百萬元所申購股票部分：
    又於九十二年間，戊○○說服「丁○○」投資申購將上市公
    司股票，並為提高申購中籤機率，向不知情「陳秋菊」等人
    借用華南永昌證券公司證券集保帳戶及華南銀行麻豆分行活
    期存款帳戶使用，其後丁○○乃依戊○○指示，陸續提供八
    百萬元資金，匯入「陳秋菊」等人華南銀行麻豆分行活期存
    款帳戶，供顏春美為其申購股票，期間戊○○以陳秋菊等人
    所開立華南永昌證券公司證券集保帳戶名義，為丁○○抽中
    十餘支股票。詎戊○○承上侵占概括犯意，於不詳時日，連
    續將上開以「陳秋菊」等人名義抽中十餘支股票擅自賣出，
    並將其所持有出售丁○○所有股票所得股款侵占入己挪用。
三、侵占「丁○○」匯款一四六八萬一千八百四十二元部分：
    戊○○復於九十四年七月間，請求丁○○以其他人名義購買
    股票，藉以為其美化客戶量及業績金額，並向不知情「陳秋
    菊」商借其開立華南永昌證券公司證券集保帳戶及華南銀行
    麻豆分行帳號000-00-0000000號活期存款帳戶使用，丁○○
    遂於九十四年七月廿日依戊○○指示，先匯款一千零三萬七
    千四百八十四元至「陳秋菊」上開活期存款帳戶，又於九十
    四年七月廿六日，將四六八萬六千六百六十元存入「陳秋菊
    」上開活期存款帳戶，惟戊○○僅於九十四年七月廿二日，
    以「陳秋菊」上開證券集保帳戶名義，為丁○○買入「廣輝
    」公司股票三百張，金額共四六八萬六千六百六十元，再於
    九十四年七月廿五日，將上開股票全數賣出，得款四六四萬
    四千三百五十八元，又承上開侵占概括犯意，將其所持有一
    四六八萬一千八百四十二元，（計算式：10,037,484元加4,
    644,358元）侵占入己挪用。
四、侵占代售「丁○○」股票三一四萬五千四百元部分：
    戊○○另受丁○○委託，代為處理股票買賣事宜機會，分別
    依丁○○指示，先後：(1)於九十四年十一月廿一日以每股三
    十九‧二元賣出「圓剛」公司股票十二張、(2)九十四年十一
    月二十八日以每股十‧九五元賣出「中壽」公司股票五十張
    、(3)九十四年十二月五日以每股十一‧七元賣出「中壽」公
    司股票五十張、(4)九十四年十二月五日以每股十一‧八五元
    賣出「中壽」公司股票五十張、(5)九十四年十二月五日以每
    股九十五元賣出「廣輝二」股票十張，賣出所得股款合計為
    三一四萬五千四百元（檢察官補充理由狀(二)誤為三一二萬六
    千六百三十八元）。詎戊○○仍承上侵占概括犯意，未經丁○○同意，即將所持有上開股票賣出所得款項，侵占入己，
    挪用殆盡。
五、詐欺「丁○○」一千零一萬四九七六元及偽造承諾書部分：
    戊○○另基於詐欺取財概括犯意，先向不知情「胡美燕」商
    借其所開立華南銀行麻豆分行帳號000-00-0000000號活期存
    款帳戶及華南永昌證券公司證券集保帳戶使用，又向不知情
    劉進戶商借其所開立華南銀行麻豆分行帳號000-00-0000000
    0-號活期存款帳戶使用後，再於九十四年四月間，向丁○○
    佯稱欲利用「胡美燕」所開立上開證券集保帳戶，為其投資
    上市公司「彩晶CB」公司債，丁○○因而陷於錯誤，旋依戊○○指示，於九十四年四月四日，自其所開立日盛商業銀行
    臺南分行（檢察官補充理由(一)狀誤為新營分行）帳號000-00
    -00000000-00號帳戶領款一千零一萬四千九百七十六元，再
    以其配偶刁高宗名義，如數匯款至「胡美燕」上開活期存款
    帳戶，隨即為戊○○於同日提領一空，並轉匯至「劉進戶」
    上開活期存款帳戶，而詐領上開款項。嗣戊○○為掩飾其犯
    行，於九十四年八月一日，基於偽造私文書犯意，虛偽出具
    瀚宇彩晶股份有限公司「無擔轉換公司債圈購認購承諾書」
    一紙，並在其上「主管簽章」欄偽造「甲○○」簽名後，交
    丁○○觀覽，使其誤認顏春美確有投資購買「彩晶CB」公司
    債，足生損害於「甲○○」。
六、詐欺「丁○○」一五四七萬元匯款部分：
    戊○○又承上詐欺取財概括犯意，先向不知情「郭惠慈、陳
    久明、陳麗秀、陳秋菊」商借渠等所開立華南銀行麻豆分行
    活期存款帳戶使用，復於九十四年十二月七日，向丁○○訛
    稱欲利用「陳秋菊」上開證券集保帳戶名義，為其投資購買
    未上市公司「玉晶光電」股票，致丁○○陷於錯誤，旋依戊○○指示，自華南銀行新營分行「楊倚銘」帳戶，提款九百
    萬元及「高上公司刁高宗」帳戶，提款六四七萬元，共計一
    五四七萬元存入「陳秋菊」上開華南銀行麻豆分行帳戶，隨
    即為戊○○於同日自「陳秋菊」帳戶，轉帳提款四七○萬七
    千元支付其所積欠華南永昌證券公司股票買賣交割款，另提
    款九七八萬八千七百二十九元轉帳至「郭惠慈、陳久明、陳
    麗秀」等人上開華南銀行麻豆分行活期存款帳戶，以詐領上
    開款項，另行提領三零八萬五千六百九十五元，存入丁○○
    所開立華南銀行麻豆分行帳號第000-00-0000000號帳戶。
七、偽造「丁○○」取款憑條及詐領「丁○○」銀行款項部分：
    戊○○更基於偽造文書概括犯意，利用為丁○○辦理證券帳
    戶開戶機會，在經手丁○○開戶印章時，預先於不詳數量華
    南銀行取款憑條，盜蓋丁○○印章後，即自九十四年十一月
    十八日至九十五年一月間止，並承上詐欺取財概括犯意，以
    前開盜蓋印章取款憑條，陸續填具取款金額及日期等資料，
    偽造丁○○名義出具取款憑條，持向華南銀行辦理提款，致
    華南銀行陷於錯誤，誤認其係丁○○本人或渠授權之人，如
    數交付等額款項，總計詐領丁○○帳戶款項一一八萬六千元
    ，復承上詐欺取財概括犯意，於九十五年一月五日，以相同
    手法，利用盜蓋印章取款憑條，填具取款金額及日期等資料
    ，偽造丁○○名義出具取款條，將案外人黃錦治匯付丁○○
    款項二一一萬元，提領一空，足生損害於丁○○。
八、偽造「乙○○」取款憑條及詐領「乙○○」銀行存款部分：
    戊○○另承上偽造私文書及詐欺取財概括犯意，利用替己○○辦理其妻「乙○○」開立華南永昌證券公司證券集保帳戶
    及華南銀行麻豆分行帳號第000-00-000-000號活期存款帳戶
    開戶機會，於經手乙○○開戶印章時，在取款憑條預先盜蓋
    「乙○○」印章後，即於九十五年一月四日，未經己○○或
    其妻乙○○同意，擅自將「乙○○」上開證券集保帳戶「宏
    達電」公司股票二十張及「華泰」公司股票九十九張，分別
    以每股六五二元、五元賣出，扣除融資及相關手續費用後，
    分別得款七八六萬八百九十八元及四九萬二千八百十元，再
    於九十五年一月六日，持上述盜蓋有「乙○○」印章取款憑
    條，填具取款金額及日期等資料，以偽造乙○○名義出具取
    款憑條後，持向華南銀行提款，致華南銀行陷於錯誤，誤認
    其係乙○○本人或渠授權之人，而如數交付七八六萬八百九
    十八元，足生損害於乙○○。
九、嗣戊○○發現上開挪用及虧空客戶款項過於龐大，已無力彌
    補，遂於九十五年一月六日開瓦斯自殺，獲救後，於九十五
    年一月十六日，未被有偵查權公務員或機關發覺前，主動向
    臺灣臺南地方法院檢察署檢察官自首犯行，進而接受裁判。
貳、案經戊○○向台灣台南地方法院檢察署檢察官自首偵查起訴
    。
    理  由
甲、證據能力部分：
    本件經被告戊○○於本院當庭表示認罪，且經檢察官同意，
    而以簡式審判程序加以審理，有本院九十七年四月十七日審
    判筆錄在卷足憑（詳上訴卷三八至四○頁），則依刑事訴訟
    法第二百七十三條之二、同法第一百五十九條第二項規定，
    不適用傳聞法則有關限制證據能力相關規定，合先敘明。
乙、實體部分：
一、上開事實，業據上訴人即被告戊○○於警偵訊及原審暨本院
    審理時均自白不諱，並有證人即華南永昌證券公司營業副總
    經理簡鈴坤於警偵訊證述，證人即被害人丁○○、己○○於
    警偵訊證述，證人即上開證券集保帳戶及活期存款帳戶所有
    人陳麗秀、陳秋菊、劉進戶、胡美燕、陳久明於警詢證述、
    證人簡鈴坤、丁○○、己○○三方對帳後所出具聲明書及警
    員依該聲明書製作資金流向查證報告、瀚宇彩晶股份有限公
    司無擔轉換公司債圈購認購承諾書（詳二一六三號偵查卷九
    九頁），偽用「丁○○」印章取款憑條（詳二一六三號偵查
    卷一００頁），「陳秋菊、陳麗秀、胡美燕、劉進戶、陳久
    明、周秀琴」等人華南永昌證券公司證券集保帳戶開戶資料
    、華南銀行麻豆分行活期存款帳戶交易往來資料及交易往來
    傳票數份（詳警卷一三七至三六五頁），證人丁○○所開立
    上開日盛國際商業銀行臺南分行帳戶活期儲蓄存款存摺及交
    易明細表、取款憑條、刁高宗匯款申請書代收入傳票、黃錦
    治匯款單（詳原審卷一八五至一八七頁），證人胡美燕、劉
    進戶」上開華南銀行麻豆分行帳戶存摺、取款憑條及存款憑
    條（詳警卷四八三頁、原審卷一八八至一九一頁），華南銀
    行新營分行楊倚銘與高上公司帳戶存摺、取款憑條與全行通
    收存款憑條（詳原審卷一九三至一九八頁），陳秋菊上開華
    南永昌證券公司證券集保帳戶九十四年十二月六日至十二日
    合併買賣報告書暨交割憑單（詳原審卷二００至二０四頁）
    ，「陳秋菊、陳麗秀、郭惠慈、陳久明」等人所開立華南銀
    行麻豆分行轉帳存款憑條、帳戶存摺、取款憑條等資料（詳
    警卷四二三至四二四頁），證人乙○○所開立華南永昌證券
    公司證券集保帳戶九十五年一月四日合併買賣報告書暨交割
    憑單、華南銀行麻豆分行帳戶存摺、九十五年一月六日取款
    憑條（詳警卷三三至三四頁、原審卷(一)七五頁），華南銀行
    麻豆分行九十六年六月七日華麻字第一一九號函檢送乙○○、丁○○活期存款帳戶開戶資料、印鑑資料、乙○○上開
    帳戶九十五年一月六日轉帳提款憑條及九十五年一月五日至
    一月六日帳戶交易往來明細表、丁○○上開帳戶九十一年一
    月一日起至九十五年一月三十一日之交易往來明細表、陳秋
    菊上開活期存款帳戶自九十四年七月廿二日起至七月卅一日
    交易往來明細表（詳原審卷(一)七三至一０六頁），華南永昌
    證券公司九十六年六月六日以華永字第０三七四號函檢送
    丁○○、乙○○「華南永昌證券公司」證券集保帳戶開戶資
    料（詳原審卷(一)一０七至一六七頁），乙○○與己○○間委
    託授權、受任承諾買賣證券等授權書（詳警卷三二頁）在卷
    可憑。是被告上開自白核與事實相符。本件被告犯行，事證
    明確，均堪認定。
二、論罪部分：
  (一)按行為人苟係意圖不法之所有，對於原非自己實力支配下之
    物，以詐術不法取得，係屬詐欺取財；苟係對於原為自己持
    有，在自己實力支配下之物，基於不法所有意圖而予以侵吞
    入己，則屬侵占罪範疇（最高法院八十九台上八號判決參照
    ）；又按刑法第三百三十五條第一項普通侵占罪，以意圖為
    自己或第三人不法所有，侵占自己所持有之物，即以合法持
    有為前提，事後更易為所有為要件；而刑法第三百三十九條
    第一項詐欺取財罪，則以意圖為自己或第三人不法所有，施
    用詐術使人將本人或第三人之物交付為要件，二罪構成要件
    與犯罪形態，迥然不同。查本件「事實一至四部分」，被告
    均係經證人丁○○同意投資，而匯款至被告指定帳戶，被告
    因持有證人丁○○所匯款項後，起初被告均能按證人丁○○
    委託或指示投資，嗣因為自己不法所有意圖，將在自己實力
    支配下款項侵占入己。是「事實一至四部分」，被告所為，
    均係犯刑法第三百三十五條第一項普通侵占罪。公訴人認被
    告「事實一至四部分」係犯刑法第三百三十六條第二項業務
    侵占罪，起訴法條尚有未洽，惟起訴基本社會事實同一，爰
    依法變更起訴法條。至「事實五至八部分」，被告則係向證
    人丁○○，施以詐術訛稱為其投資等由，致其陷於錯誤，而
    同意匯款，被告未為丁○○進行任何投資，即詐取丁○○所
    匯款項，或係先盜蓋證人丁○○或己○○妻子「乙○○」印
    文，於取款憑條，再持向渠等帳戶所在金融機構，致金融機
    構，陷於錯誤，而交付渠等帳戶款項予被告，因此，就本件
    「事實五、七至八部分」，被告所為，均係犯刑法第二百十
    六條、第二百十條行使偽造私文書罪與刑法第三百三十九條
    第一項詐欺取財罪。另就本件「事實六部分」，被告所為，
    則係犯刑法第三百三十九條第一項詐欺取財罪。又被告上開
    行使偽造私文書部分犯行，係偽造私文書後持以行使，其偽
    造低度行為，為行使高度行為吸收；又偽造私文書內偽造「
    甲○○」簽名及盜蓋「丁○○、乙○○」印文部分，乃構成
    文書一部，均不另論。另被告先後四次侵占行為、四次詐欺
    取財犯行、三次行使偽造私文書犯行，均係時間緊接，犯罪
    手法相同，犯罪構成要件相同，顯均係基於概括犯意反覆為
    之，均為連續犯，應各依修正前刑法五十六條規定，分別論
    以一罪，並加重其刑（詳如後述）。其次被告所犯連續行使
    偽造私文書及詐欺取財犯行，彼此間，有方法結果牽連關係
    ，為牽連犯，應依修正前刑法第五十五條後段規定，從一重
    以刑法第二百十六條、第二百十條連續行使偽造私文書罪處
    斷（詳如後述）。此外被告所犯連續侵占罪與連續行使偽造
    私文書罪間，犯意各別，應分論併罰。
  (二)其次被告犯後，在未被有偵查權公務員或機關發覺前，即於
    九十五年一月十六日主動向臺灣臺南地方法院檢察署檢察官
    自首上開侵占及行使偽造私文書、詐欺取財等犯行，進而接
    受裁判，有臺灣臺南地方法院檢察署刑事案件申告單及訊問
    筆錄在卷可按（詳二一六三號偵查卷一至五頁），被告行為
    合於自首要件，應依修正前刑法第六十二條前段規定減輕其
    刑（詳如後述），並依刑法七十一條規定，先加後減其刑。
三、撤銷改判部分（即事實一至四所示侵占罪部分）：
    本件被告事實一至四侵占部分，原判決以被告罪證明確，因
    予論罪科刑，固非無見。惟查，被告雖係擔任華南永昌證券
    公司業務部經理，負責處理該公司客戶證券買賣等投資事宜
    ，但本件被告侵占事實一「丁○○」匯款六九一萬七千八百
    五十二元部分、侵占事實二「丁○○」八百萬元所申購股票
    部分、侵占事實三「丁○○」匯款一四六八萬一千八百四十
    二元部分及侵占事實四代售「丁○○」股票三一四萬五千四
    百元部分，均係被告以個人名義，而受被害人丁○○委託處
    理股票買賣事實，始持有被害人丁○○委託款項，是被告持
    有被害人丁○○上開款項，顯非因被告本身業務部經理職責
    ，而持有被害人丁○○委託款項，則自難認被告係因業務上
    關係，而持有他人之物。職是，被告侵占被害人事實一至四
    所示款項，即非對於業務上所持有之物而犯侵占罪。原判決
    以被告侵占「事實一至四」所示被害人丁○○款項，係犯刑
    法第三百三十六條第二項業務侵占罪，尚有未洽。被告上訴
    意旨，指摘及此，為有理由，自應由本院將原判決關於被告
    業務侵占罪及定應執行刑部分，均撤銷改判。爰審酌被告無
    任何前科紀錄，有臺灣高等法院被告前案紀錄表在卷可按，
    素行良好，卻因自己投資失利，即利用經手客戶丁○○委託
    股票買賣機會，侵占客戶丁○○委託被告投資款項，挪作填
    補自己投資失利資金缺口，而證人丁○○，均係多年委託被
    告進行投資客戶，與被告因長期合作有一定信賴關係，卻為
    被告侵占高達「三二七四萬五千零九十四元」款項，財產損
    失甚鉅，而被告於發現上開挪用及虧空客戶款項，過於龐大
    ，已無力彌補，竟於九十五年一月六日開瓦斯自殺，所幸為
    家人發現，送醫獲救，嗣於九十五年一月十六日出院後，即
    向檢察官自首犯行，並自始坦承，犯後態度良好，惟因被告
    因吸入一氧化碳以及服用鎮靜劑自殺未遂，業已呈現逐漸癡
    呆現象，有奇美醫院柳營分院於九十五年二月廿七日出具診
    斷證明書在卷可按（詳原審卷(一)二九頁），加上財務缺口過
    大，依被告所述現已無資力清償侵占證人丁○○款項，僅於
    案發後由被告丈夫丙○○，將被告受證人丁○○委託，而以
    丙○○名義購買「奇景光電」股票二萬股，歸還證人丁○○
    ，有和解協議書（詳原審卷(三)八至九頁）。另由被告丈夫丙○○為被告提領原歸被告使用「陳麗秀、陳秋菊、陳久明、
    周秀琴」所開立華南銀行麻豆分行帳戶款項，共三四二萬元
    予證人丁○○丈夫刁高宗，以為部分彌補，亦經證人刁高宗
    於警詢證述無訛（詳警卷三六至四０頁），兼衡被告智識程
    度、生活狀況、犯罪動機、手段等一切情狀，對被告量處有
    期徒刑一年。又本件被告所為犯行，其犯罪時間均在九十六
    年四月廿四日前，其所犯侵占罪雖屬中華民國九十六年罪犯
    減刑條例第三條第一項第十五款所列罪名，惟被告事實一至
    四所示侵占罪，未受逾有期徒刑一年六月以上刑之宣告，仍
    核與同條例第二條第一項第三款減刑規定相符，自應依同條
    例第七條規定，就其宣告刑減為有期徒刑六月，以資懲儆。
四、上訴駁回部分（即事實五至八所示詐欺及偽造文書罪）:
  (一)關於被告事實五至八所示詐欺及偽造文書犯行，原判決以被
    告罪證明確，因予適用刑法第二條第一項前段、第五十六條
    （修正前）、第二百十六條、第二百十條、第三百三十九條
    第一項、第二百十九條、第五十五條後段（修正前）、第六
    十二條前段（修正前）、第五十一條第五款（修正前），刑
    法施行法第一條之一，中華民國九十六年罪犯減刑條例第二
    條第一項第三款、第七條規定，併審酌被告無任何前科紀錄
    ，有臺灣高等法院被告前案紀錄表在卷可按，素行良好，卻
    因自己投資失利，即利用擔任華南永昌證券公司業務部經理
    職位，負責處理該公司客戶證券買賣等投資事宜，利用經手
    客戶丁○○、己○○委託股票買賣或股票帳戶開立等機會，
    詐領客戶丁○○、己○○妻子乙○○依其指示匯款或帳戶款
    項，挪作填補自己投資失利資金缺口，而證人丁○○、己○○，均係多年委託被告進行投資客戶，與被告因長期合作有
    一定信賴關係，卻為被告詐領高達「五千一百二十二萬七千
    六百零三元」款項，財產損失甚鉅，而被告於發現前開挪用
    及虧空客戶款項過於龐大，已無力彌補，竟於九十五年一月
    六日，開瓦斯自殺，所幸為家人及時發現，送醫治療而獲救
    ，嗣於九十五年一月十六日出院後，即向檢察官自首犯行，
    並自始坦承，犯後態度良好，惟因被告因吸入一氧化碳以及
    服用鎮靜劑自殺未遂，業已呈現逐漸癡呆現象，有奇美醫院
    柳營分院於九十五年二月廿七日出具診斷證明書在卷可按已
    如前述，加上財務缺口過大，依被告所述目前已無資力清償
    詐領證人丁○○、己○○款項，僅於案發後由被告丈夫丙○○，將被告受證人丁○○委託，而以丙○○名義購買「奇景
    光電」股票二萬股，歸還證人丁○○，有和解協議書（詳原
    審卷(三)八至九頁）。另由被告丈夫丙○○為被告提領原歸被
    告使用「陳麗秀、陳秋菊、陳久明、周秀琴」所開立華南銀
    行麻豆分行帳戶款項，共三四二萬元予證人丁○○丈夫刁高
    宗，以為部分彌補，亦經證人刁高宗於警詢證述無訛，兼衡
    被告智識程度、生活狀況、犯罪動機、手段等一切情狀，對
    被告事實五至八部分，量處有期徒刑一年二月。又本件被告
    所為犯行，其犯罪時間均在九十六年四月廿四日前，所犯詐
    欺取財罪，雖屬中華民國九十六年罪犯減刑條例第三條第一
    項第十五款所列罪名，惟未受逾有期徒刑一年六月以上刑宣
    告，仍核與同條例第二條第一項第三款減刑規定相符，自應
    依同條例第七條規定，就其宣告刑減為有期徒刑七月，以資
    懲儆。併敘明按沒收為從刑，應附屬於主刑，不生比較輕重
    問題。是以行為後法律有變更者，如新法規定主刑較輕於舊
    法，或其輕重與舊法完全相同，或僅關於沒收規定有所修正
    時，自不問其沒收部分輕重如何，應依主刑修正前後比較新
    舊法結果，從屬於主刑原則，不得就新舊法予以割裂適用（
    八十七臺上三三三二、九十臺上一七三一號判決參照）。又
    刑法第二百十九條所定，不問屬於犯人與否沒收之者，以偽
    造之印章、印文或署押為限，盜用者不在其列。換言之，盜
    用他人真印章所蓋印文，並非偽造印章印文，不在刑法第二
    百十九條所定沒收之列（四十八台上一五三三、一一三號判
    例參照）。查本件被告係依修正前刑法第五十六條、第五十
    五條等規定，論罪科刑。是被告就事實五至八所偽造附表一
    所示「甲○○」簽名，依從刑從屬主刑原則，應適用刑法第
    二百十九條規定，宣告沒收。至被告盜用證人丁○○、乙○○印文部分，則不得依同條文規定沒收之，附此敘明。
  (二)關於事實五至八所示部分，本院經核，原判決認事用法，均
    無違誤，量刑亦稱妥適。被告上訴意旨，指被告此部分犯行
    ，亦係犯刑法第三百二十五條侵占罪，並與事實一至四所示
    侵占犯行，有連續犯裁判上一罪關係，原判決認將事實五至
    八部分與事實一至四部分，分列併罰，即有未洽，而指摘原
    判決不當云云。惟查，本件事實五至八部分，除事實六部分
    係單純向被害人丁○○詐欺外，其餘事實五、七至八部分，
    被告則均係以偽造文書方法而詐取被害人財物，其犯罪手法
    與事實一至四部分侵占犯行，均有所不同，自難認其均係基
    於概括犯意所為；至事實六部分，被告則係向被害人丁○○
    佯稱，欲為其投資購買未上市公司「玉晶光電」股票，致丁○○陷於錯誤而匯款，然被告竟未為被害人丁○○購買該股
    票，即提款花用，則被告事實六犯行，自屬單純犯刑法第三
    百三十九條第一項詐欺取財罪，難認係持有他人物而犯侵占
    罪，被告上訴意旨，指被告事實五至八所示犯行，亦係犯刑
    法第三百二十五條第一項侵占罪，即有未洽。是上訴意旨，
    指事實五至八所示犯行，應與事實一至四所示侵占犯行，成
    立連續侵占罪名云云。依上所述，為無理由，應予駁回。
五、關於修正刑法部分：
  (一)按行為後法律有變更者，適用行為時之法律。但行為後之法
    律有利於行為人者，適用最有利於行為人之法律。修正後刑
    法第二條第一項定有明文。查本件被告行為後，刑法部分條
    文修正施行，而修正後刑法第二條第一項亦修正規定，然此
    乃為與刑法第一條罪刑法定主義相互契合，以貫徹法律禁止
    溯及既往原則，其乃規範行為後法律變更所生新舊法律比較
    適用之準據法，本身尚無比較新舊法問題，故應一律適用修
    正後刑法第二條規定，以決定適用刑罰法律，先予辨明。又
    參以本次刑法總則編修正比較新舊法，應就罪刑有關共犯、
    未遂犯、牽連犯、連續犯、結合犯及累犯加重、自首減輕暨
    其他法定加減原因（如身分加減）與加減例等一切情形，綜
    其全部罪刑之結果而為比較（最高法院九十五年五月二十三
    日刑事庭第八次會議決議可資參照）。
  (二)次查被告行為後，刑法第五十六條連續犯規定，業已刪除，
    此雖非犯罪構成要件或刑度變更，但因多次犯行是否可依連
    續犯論以一罪或數罪併罰，顯已影響行為人刑罰法律效果，
    自屬法律有變更，依修正後刑法第二條第一項規定比較新舊
    法，而本案依新法刪除連續犯規定，必須就被告多次行使偽
    造私文書及詐欺取財犯行分論併罰，不若舊法得依連續犯規
    定論以一罪，是仍應適用被告「行為時舊法」，論以連續犯
    ，較為有利被告。
  (三)又本件被告行為後，刑法第五十五條後段，關於牽連犯規定
    ，亦已刪除，此同非屬犯罪構成要件或刑度變更，但因被告
    所犯不同罪名間，具有方法目的或行為結果牽連關係者，可
    否論以一罪或數罪併罰，顯已影響行為人刑罰法律效果，自
    屬法律有變更，應依修正後刑法第二條第一項規定比較新舊
    法，而因修正後刑法刪除牽連犯規定，以致被告所犯不同罪
    名間，應分論併罰，不若舊法得依牽連犯規定，論以一罪，
    顯然較為不利被告，故本件應適用被告「行為時舊法」，對
    被告論以牽連犯，較為有利。
  (四)被告行為時，關於刑法第六十二條自首規定，不論自首動機
    為何，一律減輕其刑，而行為後修正施行後同條文業已修正
    為得減輕其刑，考其修正理由乃為因應自首動機，有因情事
    所迫，有基於預期邀獲必減寬典等，一律必減其刑，難於獲
    致公平，故委由裁判者視具體情況，決定是否減輕其刑，因
    此，比較新舊條文適用結果，以「修正前刑法第六十二條」
    規定，較有利被告。
  (五)被告行為時修正前刑法第五十一條第五款規定：「宣告多數
    有期徒刑者，於各刑中最長期以上，各刑合併之刑期以下，
    定其刑期。但不得逾二十年」，嗣同條文但書修正為「但不
    得逾三十年」，此部分修正固雖非犯罪構成要件或刑罰之變
    更，但因被告所犯數罪名，數罪併罰受多數有期徒刑之宣告
    ，其定應執行刑期之上限為何，顯已影響行為人刑罰結果，
    自屬法律有變更，而有比較新舊法必要，茲因適用修正前刑
    法第五十一條第五款規定，定應執行刑最高刑期限制為二十
    年，對被告顯較為有利。故依刑法第二條第一項前段規定，
    適用較有利於被告「修正前刑法第五十一條第五款」規定。
  (六)又刑法分則編設有罰金刑規定貨幣單位係屬銀元，依此論科
    罰金者，均應適用罰金罰鍰提高標準條例第一條、第四條規
    定，按各該具體條文制定或修正之時間先後，定其提高倍數
    。惟依被告行為後即九十五年七月一日增訂施行刑法施行法
    第一條之一規定，刑法第三百三十五條第一項、第三百三十
    九條第一項罰金刑，應以新臺幣為單位，數額應提高三十倍
    。然此與修正前罰金以銀元為單位，適用罰金罰鍰提高標準
    條例結果應提高十倍者，對被告而言，並無不利（新臺幣與
    銀元比例為一比三，換算結果亦為三十倍）。參以其立法理
    由，係因應刑法增修條文，自九十五年七月一日施行後，刑
    法第三十三條第五款規定，罰金貨幣單位已改為新臺幣，是
    以同法各罪所定罰金貨幣單位，自應配合上開規定修正；且
    因不再適用「現行法規所定貨幣單位折算新臺幣條例」，為
    使罰金數額趨於一致，避免衍生新舊法比較適用問題，以緩
    和實務適用法律衝擊，於不變動罰金數額前提下，而為制定
    。換言之，刑法施行法第一條之一，係為取代刑法修正前適
    用罰金罰鍰提高標準條例第一條及現行法規所定貨幣單位折
    算新臺幣條例第二條規定。本件被告所犯各該刑法規定罰金
    刑度上限，固無庸引據刑法第二條第一項為新舊法比較，而
    應逕援引上開刑法施行法第一條之一規定，以為貨幣單位及
    提高標準依據。然罰金下限，依新舊刑法第三十五條第五款
    規定，仍以舊刑法第三十五條第五款，有利於被告，自應依
    刑法第二條第一項規定為新舊法比較，而適用被告行為時法
    ，併此敘明。
六、末查，關於事實一至四所示普通侵占罪部分，所處有期徒刑
    六月，應與事實五至八所示上訴駁回部分，所處有期徒刑七
    月，定其應執行刑為有期徒刑一年，附表一所示文書上偽造
    「甲○○」簽名一枚均沒收之。
七、至被告於行為後，雖經宣告為禁治產。然被告係因精神耗弱
    而經宣告禁治產，非以心神喪失為之，為被告辯護人於上訴
    審供明在卷。是被告顯未達心神喪失，自無庸停止審判（刑
    事訴訟法第二九四條規定參照），併此說明。
據上論斷，應依刑事訴訟法第三百六十九條第一項前段、第三百
六十八條、第三百六十四條、第三百條、第二百九十九條第一項
前段、第二百七十三條之一，中華民國九十六年罪犯減刑條例第
二條第一項第三款、第七條、第十條，刑法第二條第一項前段、
第三百三十五條第一項、第五十六條（修正前）、第五十五條後
段（修正前）、第六十二條前段（修正前）、第五十一條第五款
（修正前），刑法施行法第一條之一，判決如主文。
本案經檢察官郭珍妮到庭執行職務。
中    華    民    國    97    年    4     月    30    日
                  刑事第六庭    審判長法  官    蔡崇義
                                      法  官    杭起鶴
                                      法  官    董武全
以上正本證明與原本無異。
如不服本判決，應於收受本判決後十日內向本院提出上訴書狀。
其未敘述上訴理由者並得於提起上訴後十日內向本院補提理由書
狀（均須按他造當事人之人數附繕本）「切勿逕送上級法院」。
                                      書記官    許美惠
中    華    民    國    97    年    4     月    30    日
附錄條文：
刑法第二百十六條：
行使第二百十條至第二百十五條之文書者，依偽造、變造文書或
登載不實事項或使登載不實事項之規定處斷。
刑法第二百十條：
偽造、變造私文書，足以生損害於公眾或他人者，處五以下有期
徒刑。
刑法第三百三十五條第一項：
意圖為自己或第三人不法之所有，而侵占自己持有他人之物者，
處五年以下有期徒刑、拘役或科或併科一千元以下罰金。
刑法第三百三十九條第一項：
意圖為自己或第三人不法之所有，以詐術使人將本人或第三人之
物交付者，處五年以下有期徒刑、拘役或科或併科一千元以下罰
金。
附表一：被告偽造簽名
┌─┬────────────┬───────────┐
│  │偽造之文書              │備                註  │
├─┼────────────┼───────────┤
│1 │瀚宇彩晶股份有限公司    │單位主管簽章欄「甲○○│
│  │無擔轉換公司債圈購認    │」簽名一枚，應沒收之。│
│  │購承諾書                │                      │
└─┴────────────┴───────────┘
附表二：經被告商借不知情人頭帳戶使用明細
┌─┬───┬────────┬──────┬────┐
│  │戶名  │銀行或證券公司  │帳戶帳號    │開戶日期│
├─┼───┼────────┼──────┼────┤
│1 │陳秋菊│華南銀行麻豆分行│000000000000│86.03.14│
│  │      ├────────┼──────┤        │
│  │      │華南永昌證券公司│022587      │        │
├─┼───┼────────┼──────┼────┤
│2 │陳久明│華南銀行麻豆分行│000000000000│87.01.17│
│  │      ├────────┼──────┤        │
│  │      │華南永昌證券公司│054377      │        │
├─┼───┼────────┼──────┼────┤
│3 │劉進戶│華南銀行麻豆分行│000000000000│86.12.12│
│  │      ├────────┼──────┤        │
│  │      │華南永昌證券公司│044840      │        │
├─┼───┼────────┼──────┼────┤
│4 │周秀琴│華南銀行麻豆分行│000000000000│86.12.24│
│  │      ├────────┼──────┤        │
│  │      │華南永昌證券公司│048037      │        │
├─┼───┼────────┼──────┼────┤
│5 │陳麗秀│華南銀行麻豆分行│000000000000│86.12.24│
│  │      ├────────┼──────┤        │
│  │      │華南永昌證券公司│047850      │        │
├─┼───┼────────┼──────┼────┤
│6 │胡美燕│華南銀行麻豆分行│000000000000│88.06.08│
│  │      ├────────┼──────┤        │
│  │      │華南永昌證券公司│110965      │        │
├─┼───┼────────┼──────┼────┤
│7 │陳瑞連│華南銀行麻豆分行│000000000000│不詳    │
├─┼───┼────────┼──────┼────┤
│8 │陳亮嘉│華南銀行麻豆分行│000000000000│不詳    │
└─┴───┴────────┴──────┴────┘


司法院資訊處製作；財團法人民間司法改革基金會備份。
